【裁判字號】    97,台上,2735
【裁判日期】    971231
【裁判案由】    請求損害賠償
【裁判全文】
最高法院民事判決            九十七年度台上字第二七三五號
上  訴  人  甲○○
訴訟代理人  古清華律師
被 上訴 人  王建哲即博仁綜合醫院
訴訟代理人  王東山律師
上列當事人間請求損害賠償事件，上訴人對於中華民國九十七年
六月三十日台灣高等法院第二審更審判決（九十四年度上更(一)字
第一二四號），提起上訴，本院判決如下：
    主  文
原判決除假執行部分外廢棄，發回台灣高等法院。
    理  由
本件上訴人主張：伊於民國八十八年六月間，因錄取私立天主教
輔仁大學（下稱輔大）法律研究所，乃依該校入學之要求，於同
年九月十八日向被上訴人繳交體檢費用新台幣（下同）四百元，
接受被上訴人包括胸部Ｘ光檢驗等項目在內之健康檢查（下稱系
爭健檢）。同年十月間，被上訴人所寄發之健康檢查報告書，表
示伊胸部健康狀況為「正常」，肺臟理學檢查亦「無明顯異常」
。惟於八十九年三月間，伊通過律師高考再至台北縣立三重醫院
（下稱三重醫院）健康檢查時，該院於八十九年三月二十日告知
胸部Ｘ光片顯示，伊左肺下方有一明顯大區域之圓形白色陰影，
左肺上方則有一團明顯黑色陰影，肺部狀況有明顯異常。伊旋即
前往國立台灣大學醫學院附設醫院（下稱台大醫院）作胸腔穿刺
檢查，確認已罹患肺腺癌第三Ｂ期。經伊向被上訴人調取系爭健
檢時所拍攝之胸部Ｘ光片（下稱系爭Ｘ光片），發現肉眼即可清
晰看出肺部之異常腫瘤，因被上訴人之疏未發現，未盡其醫療專
業義務，仍以書面告知正常，致伊錯失六個月治療機會，使存活
率由百分之六十七降至百分之五，應負侵權行為及債務不履行之
損害賠償責任，被上訴人亦違反民法第五百三十七條、學校衛生
法第八條、第十條、第十二條及消費者保護法（下稱消保法）第
七條第一項之規定，應賠償伊非財產上損害三百萬元等情，爰求
為命被上訴人如數給付及自九十一年三月二十七日起加付法定遲
延利息之判決（上訴人對被上訴人超過上開金額之請求，分經第
一審及原審前審判決駁回，上訴人又於原審撤回關於勞動能力減
損部分之起訴，已告確定）。
被上訴人則以：輔大於八十八年六月間招標八十八學年度新生健
康檢查事務，伊得標而與輔大成立委託辦理健康檢查事務之契約
關係，即本於此委任契約向上訴人收取體檢費用及施作健康檢查
，無與上訴人成立醫療契約之意思，兩造間自無契約存在。縱認
兩造間存有健康檢查契約，惟輔大委任伊對新生施作胸部Ｘ光檢
查，僅限於篩檢肺結核、脊柱側彎、心臟肥大三項，不及於新生
是否罹癌，伊之受僱醫師未判讀上訴人是否有肺結核、脊柱側彎
、心臟肥大以外之異常，亦不負違約責任等語，資為抗辯。
原審將第一審命被上訴人給付三百萬元本息部分所為上訴人勝訴
之判決廢棄，改判駁回該部分上訴人在第一審之訴，無非以：上
訴人於八十八年九月十八日繳交四百元體檢費用予被上訴人，接
受被上訴人之系爭健檢。同年十月間被上訴人交付之健檢報告書
，記載上訴人之胸部Ｘ光檢查「正常」，肺臟理學檢查「無明顯
異常」。嗣上訴人於八十九年三月間再至三重醫院健檢結果，表
示胸部Ｘ光檢驗發現左側肋膜積水、左上肺浸潤增加、疑左下肺
塌陷等異常，旋即轉往台大醫院檢查，確認已罹患肺腺癌第三Ｂ
期之事實，有被上訴人不爭執之健檢報告書、三重醫院函、台大
醫院診斷證明書及函件可稽。查被上訴人與輔大於八十八年八月
二十三日簽訂健康檢查合約書，依第一條、第六條第一項及第八
條之記載，輔大委託被上訴人辦理新生等之健康檢查及健檢資料
整理等事務，被上訴人應於完成此事務之處理後，向輔大提出完
成健檢結果內容，以報告處理事務之顛末，其等間自成立委任契
約。被上訴人本於該委任契約，以自己名義，為自己之利益，向
新生等收取健檢費用後，依輔大所指示應辦事務，以自己名義對
新生等進行健康檢查及報告檢查結果，應解為被上訴人另與新生
等間各別成立有償、提供健康檢查之契約關係。被上訴人向輔大
提出之新生健康檢查報價單，報價每人收費四百元，其中「胸部
Ｘ光（小片）」檢查項目之臨床意義為「肺結核、脊柱側彎、心
臟肥大檢查」。輔大指示被上訴人對新生施作胸部Ｘ光檢查，目
的僅在篩檢肺結核、脊柱側彎、心臟肥大三類疾病症狀。被上訴
人於八十八年六月八日在輔大八十八學年度健康檢查招標說明會
中表示「學生健檢之重大異常個案可安排其就診之後續服務」，
亦應解為係針對輔大指示應篩檢之疾病範圍內發現異常者，被上
訴人承諾安排後續治療服務。是被上訴人於判讀新生胸部Ｘ光片
，依與輔大間之委任契約，僅負判別有無肺結核、脊柱側彎、心
臟肥大三項病徵，於判讀是否有此三類病徵尚有疑問時，始應對
該新生作進一步檢查，並於發現有重大異常者，安排進行後續治
療服務。至醫療法第五十八條之規定，係適用於醫療機構對求診
病人進行診斷、治療之階段，與兩造間僅存在健康檢查契約關係
無涉，自不得據以解釋被上訴人應負之給付義務範圍。又上訴人
係應輔大對八十八學年度新生為健康檢查之要求，在輔大與被上
訴人成立健康檢查契約關係，並接受被上訴人提供之新生健康檢
查服務，被上訴人則係為履行對輔大之受任人義務，而與新生成
立健康檢查契約關係，收取向輔大報價相同內容之健檢費用，應
認被上訴人本於與新生間之契約，對新生應提供之檢查項目及應
篩檢之疾病症狀，與被上訴人與輔大間委任契約所定事務內容一
致。兩造間之健康檢查契約既僅約定被上訴人對上訴人施作胸部
Ｘ光檢查之目的僅限於篩檢肺結核、脊柱側彎、心臟肥大三類病
徵，則被上訴人之受僱人或使用人於系爭健檢報告記載上訴人之
胸部Ｘ光檢查結果「正常」，而未判讀確認上訴人是否有其他肺
部異常情形，無過失可言，亦不違反兩造間之約定。上訴人主張
被上訴人之受僱人或使用人判讀伊之胸部Ｘ片，未發現伊有肺腺
癌病徵，致伊喪失即時發現肺腺癌病徵加以治療之機會，顯有過
失，應負侵權行為及債務不履行之損害賠償責任，暨依消保法第
七條第三項規定負賠償之責，洵非可採。從而上訴人依民法第二
百二十七條第一項、第二百二十七條之一、第一百八十八條第一
項前段、第一百九十五條第一項前段及消保法第七條第三項之規
定，請求被上訴人賠償慰撫金三百萬元及其利息，不應准許等詞
，為其判斷之基礎。
惟按醫療行為係指凡以治療、矯正或預防人體疾病、傷害、殘缺
為目的，所為之診察、診斷及治療；或基於診察、診斷結果，以
治療為目的，所為之處方、用藥、施術或處置等行為的全部或一
部之總稱，迭經行政院衛生署函釋。健康檢查既以預防人體疾病
、傷害、殘缺為目的，所為之診察、診斷行為，自屬醫療行為。
查兩造間成立有償、提供健康檢查之契約關係，為原審所認定；
稽諸九十三年間修正前醫療法第五十八條規定：「醫療機構診治
病人時，應向病人或其家屬告知其病情、治療方針及預後情形」
，則於醫療機構對於健檢人施行診察、診斷等醫療業務時，要非
不應向健檢人或其家屬告知其健檢情形。原審遽謂：醫療法第五
十八條規定係適用於醫療機構對求診病人進行診斷、治療之階段
，與兩造間僅存在健康檢查契約關係無涉云云，為不利上訴人之
論斷，非無可議。次按健康檢查之契約為醫療契約，屬勞務性契
約，其受有報酬者，性質上即類似有償之委任關係，依民法第五
百二十九條及第五百三十五條後段規定，醫療機構應負善良管理
人之注意義務，自應依當時醫療水準，對健檢人或病患履行診察
、診斷或治療之義務。本件被上訴人於八十八年九月十八日對上
訴人健檢所拍攝系爭Ｘ光片發覺當時該Ｘ光片上已有肉眼清晰可
見之肺部腫瘤異常，經原審記載為兩造不爭執事項在卷；上訴人
並屢稱：被上訴人為伊進行之新生健檢目的在於早期發現學生之
疾病，俾行追驗矯治；且通常腫瘤大於一公分即可由Ｘ光片上發
現，被上訴人於輔大同年六月八日八十八學年度健康檢查招標說
明會時，亦表示學生健檢之重大異常個案可安排其就診之後續服
務；被上訴人之受僱醫師對伊為系爭健檢時發現Ｘ光片有異常，
即應負告知伊之義務；又以八十八年間醫療水準，系爭Ｘ光片判
讀醫師對該Ｘ光片內容是否在醫療上得進行肺部「無明顯異常」
之診斷結果，聲請原審致函台大醫院腫瘤部詢問等情（見原審(二)
卷四七頁、一審調字卷五三頁、訴字卷五七、二七二頁、原審(一)
卷四三頁及(三)卷五四、六五至六六頁），凡此均與系爭Ｘ光片檢
查是否明顯可見大於一公分之陰影？其可疑為腫瘤時是否屬重大
異常個案？及被上訴人是否應以善良管理人之注意盡其告知義務
所關頗切。原審未遑詳查究明，遽為上訴人不利之認定，亦嫌速
斷。上訴論旨，指摘原判決不當，求予廢棄，非無理由。
據上論結，本件上訴為有理由。依民事訴訟法第四百七十七條第
一項、第四百七十八條第二項，判決如主文。
中    華    民    國  九十七  年   十二   月  三十一  日
                      最高法院民事第七庭
                          審判長法官  劉  福  來
                                法官  陳  國  禎
                                法官  陳  重  瑜
                                法官  吳  麗  女
                                法官  簡  清  忠
      本件正本證明與原本無異
                                      書  記  官
中    華    民    國  九十八  年    一    月   十二   日
                                                      Ｑ


司法院資訊處製作；財團法人民間司法改革基金會備份。
